臺灣高雄地方法院刑事判決　　　　　　　96年度易字第3017號
公　訴　人　臺灣高雄地方法院檢察署檢察官
被　　　告　己○○
上列被告因重利案件，經檢察官提起公訴（96年度偵字第12334
號），因被告於準備程序進行中就被訴事實為有罪陳述，經告知
簡式審判程序之旨且聽取當事人意見後，本院裁定進行簡式審判
程序並判決如下：
    主  文
己○○犯連續重利罪，累犯，處有期徒刑陸月。減為有期徒刑參
月，如易科罰金，以銀元參佰元即新台幣玖佰元折算壹日。
    事  實
一、己○○前於民國90年間因常業重利案件，經本院判處有期徒
    刑3 月確定，於90年9 月29日易科罰金執行完畢。詎仍不知
    悔改，基於乘他人急迫貸以金錢而取得與原本顯不相當重利
    之犯意，藉由在報紙刊登借貸廣告，以吸引需求資金周轉者
    向其借款之方式，自90年10月18日起至94年6 月27日止，依
    如附表編號1 至10之借貸利率，並事先預扣第1 期利息及要
    求交付借據、本票、支票身分證或全民健保卡影本以供擔保
    之方式，乘如附表編號1 至10所示之借款人壬○○等10人需
    錢孔急之際，分別貸以如附表編號1 至10所示之金額，並收
    取與原本顯不相當之重利（借款時、地、金額及取得利息，
    均詳如附表所示）。嗣經警持搜索票於96年4 月24日12時30
    分許，在己○○位在高雄市○○區○○路375 號12樓之住處
    查獲，並扣得借貸資料67份、行動電話（門號：0000000000
    、0000000000號）2 支、空白本票4 本（計53張）及空白備
    用證3 本等物。
二、案經壬○○、庚○○及甲○○訴由高雄市政府警察局三民第
    一分局報請臺灣高雄地方法院檢察署檢察官偵查起訴。
    理  由
一、按本件被告己○○所犯刑法第344 條之重利罪，係死刑、無
    期徒刑、最輕本刑為3 年以上有期徒刑以外之罪，其於準備
    程序就被訴事實為有罪之陳述，經依法告知簡式審判程序之
    旨，並聽取當事人之意見後，本院認無不得或不宜改依簡式
    審判程序進行之處，爰依刑事訴訟法第273 條之1 第1 項，
    裁定本件由受命法官獨任進行簡式審判程序，合先敘明。
二、上揭事實，業據被告於本院審理時坦承不諱（本院96年11月
    12日準備程序筆錄第2 頁、審判筆錄第4 頁）），核與證人
    即告訴人壬○○（附表編號1 部分犯罪事實，警卷第14至17
    頁、96偵12334 卷第66頁）、庚○○（附表編號8 部分犯罪
    事實，96偵12334 卷第12至15、67頁）、甲○○（附表編號
    2 部分犯罪事實，警卷第39至41頁、96偵12334 卷第80頁）
    3 人警詢、偵訊中之指述及證人即被害人丙○○（附表編號
    3 部分犯罪事實，警卷第61至62頁）、陳愛珠（附表編號4
    部分犯罪事實警卷第84至87頁、96偵12334 卷第88頁）、癸○○（附表編號5 部分犯罪事實，警卷第55至56頁、96偵
    12334 卷第80至81頁）、乙○○（附表編號6 部分犯罪事實
    ，警卷第24至27頁、96偵12334 卷第68頁）、丁○○（附表
    編號7部 分犯罪事實，警卷第99至100 頁、96偵12334 卷第
    89頁）、辛○○（附表編號9 部分犯罪事實，警卷第64至67
    頁）、戊○○（附表編號10部分犯罪事實，警卷第9 至12頁
    ）等被害人之指述及證人林伊萍（96偵12334 卷第16至18頁
    ）、余巧玲（96偵12334 卷第19至21頁）、吳賢智（96偵
    12334 卷第22至24頁）之證述內容，大致相符，復有扣押物
    品目錄表（96偵12334 卷第29頁）、支票影本4 紙（96偵
    12334 卷第33至34頁）附卷可資佐證。從而，被告上開自白
    與事實相符，自可採為認定事實之證據。是本案事證明確，
    被告上開犯行，堪以認定，應依法論罪科刑。
三、查被告行為後，刑法部分條文業於94年2 月2 日修正公布，
    並自95年7 月1 日起施行。按行為後法律有變更者，適用行
    為時之法律，但行為後之法律有利於行為人者，適用最有利
    於行為人之法律，現行刑法第2 條第1 項定有明文，該條文
    係規範行為後法律變更所生新舊法律比較適用之準據法，是
    刑法第2 條第1 項本身雖經修正，但無比較新舊法適用之問
    題，應一律適用裁判時之現行刑法第2 條第1 項之規定，為
    「從舊從輕」之比較，又新舊刑法關於刑之規定，雖同採從
    輕主義，惟比較時仍應就罪刑有關之共犯、未遂犯、想像競
    合犯、牽連犯、連續犯、結合犯，以及累犯加重、自首減輕
    暨其他法定加減原因（如身分加減）與加減比例等一切情形
    ，綜其全部之結果，而為比較，再適用有利於行為人之法律
    處斷，而不得一部割裂分別適用不同之新舊法（最高法院95
    年第8 次刑事庭會議決議參照）。準此：
  (一)關於罰金刑，在刑法修正前，刑法分則編各罪所定罰金刑之
    貨幣單位原為銀元，其最高罰金數額，從各該法條規定，而
    最低罰金數額，則依修正前刑法第33條第5款之規定為銀元1
    元以上，而刑法第216 、210 條之行使偽造私文書罪及刑法
    第214 條使公務員登載不實罪均係於72年6 月25日前所制定
    ，且均未修正，依罰金罰鍰提高標準條例第1 條前段規定，
    就其原定數額提高為2 倍至10倍，並依現行法規所定貨幣單
    位折算新台幣條例第2 條規定，以銀元1 元折算為新台幣3
    元；又刑法第33條第5 款修正為：「罰金：新台幣1,000 元
    以上，以百元計算之」，已將刑法之罰金貨幣單位由銀元改
    為新台幣，及依增訂刑法施行法第1 條之1 規定：「中華民
    國94年1 月7 日刑法修正施行後，刑法分則編所定罰金之貨
    幣單位為新台幣。94年1 月7 日刑法修正時，刑法分則編未
    修正之條文定有罰金者，自94年1 月7 日刑法修正施行後，
    就其所定數額提高為30倍。但72年6 月26日至94年1 月7 日
    新增或修正之條文，就其所定數額提高為3 倍」。從而，刑
    法分則編各罪所定罰金刑之最高數額，於刑法修正前後並無
    不同，惟修正後刑法第33條第5 款所定罰金刑最低數額，較
    修正前提高，自以修正前刑法第33條第5 款規定較有利於被
    告。
  (二)另被告行為時之刑法第41條第1 項前段規定：「犯最重本刑
    為5 年以下有期徒刑以下之刑之罪，而受6 個月以下有期徒
    刑或拘役之宣告，因身體、教育、職業、家庭之關係或其他
    正當事由，執行顯有困難者，得以1 元以上3 元以下折算1
    日，易科罰金」。又被告行為時之易科罰金折算標準，修正
    前罰金罰鍰提高標準條例第2 條前段（現已刪除）規定，就
    其原定數額提高為100 倍折算1 日，則被告行為時之易科罰
    金折算標準，應以銀元300 元折算1 日，經折算為新臺幣後
    ，應以新臺幣900 元折算為1 日。惟修正後刑法第41條第1
    項前段則規定：「犯最重本刑為5 年以下有期徒刑以下之刑
    之罪，而受6 個月以下有期徒刑或拘役之宣告者，得以新臺
    幣1000元、2000元或3000元折算1 日，易科罰金」，比較修
    正前後之易科罰金折算標準，以修正前之規定較有利於被告
    ，自應適用修正前刑法第41條第1 項前段規定，定被告易科
    罰金之折算標準。
  (三)再者，前開修正施行之刑法之第47條關於累犯之規定亦有修
    正，將原規定：「受有期徒刑之執行完畢，或受無期徒刑或
    有期徒刑一部之執行而赦免後，5 年以內再犯有期徒刑以上
    之罪者，為累犯，加重本刑至二分之一」，修正為第47條第
    1 項：「受徒刑之執行完畢，或一部之執行而赦免後，5 年
    以內故意再犯有期徒刑以上之罪者，為累犯，加重本刑至二
    分之一」。本件被告前於90年間因常業重利案件，經本院以
    90年訴字第1225號判決判處有期徒刑3 月確定，甫於90年9
    月29日執行完畢，5 年內故意再犯本件有期徒刑之罪，不論
    依修正前之刑法第47條，或修正後之刑法第47條第1 項之規
    定，均構成累犯，對被告而言並無有利或不利之情形，自不
    生新舊法比較之問題，應逕依修正後之刑法第47條第1 項，
    論以累犯。
  (四)被告行為後，刑法第56條關於連續犯之規定業於95年7 月1
    日修正刪除生效，該連續犯規定刪除後，除法理上合於接續
    犯、包括一罪之情形仍可認為構成單一之犯罪外，其於數犯
    罪行為之情形，即應依刑法第51條之規定予以分論併罰。經
    比較新、舊法之結果，適用行為時即修正前刑法關於連續犯
    之規定，對被告較有利。
  (五)準此而論，經綜合罪刑全部，就新舊法整體比較之結果，應
    以修正前刑法對被告較為有利，自應適用行為時即修正前刑
    法。
四、核被告所為，係犯刑法第344 條重利罪。被告於附表編號1
    至10所示時間、地點先後犯重利罪之犯行，時間緊接，方法
    相同，所犯又屬構成要件相同之罪名，顯係基於概括犯意反
    覆為之，應依修正前刑法連續犯之規定論以一罪，並依法加
    重其刑。又被告有如事實欄所述之前案科刑及執行紀錄，有
    卷附臺灣高等法院被告前案紀錄表可按，其受有期徒刑之執
    行完畢，5 年以內故意再犯本件有期徒刑以上之罪，為累犯
    ，應依刑法第47條第1 項之規定，加重其刑。另被告上開所
    為之犯罪時間係在96年4 月24日以前，依中華民國96年罪犯
    減刑條例第2 條第1 項第3 款之規定，合於減刑條件，爰依
    法予以減刑。
五、至於起訴書內載犯罪事實，業經公訴人於本院準備程序進行
    中當庭更正（即減縮犯罪事實僅剩原起訴書附表編號1 、2
    、3 、6 、9 、10、11、15、19、21，本院96年11月12日準
    備程序筆錄第2 頁），起訴書附表原編號4 、5 、7 、8 、
    12、13、14、16、17、18、20部分，既非公訴事實範圍效力
    所及，爰不另為裁判，併此敘明。
六、又行動電話2 支（門號0000000000、0000000000）、空白本
    票4 本（計35張）及空白備用證3本 等物，雖為被告所有，
    但無法證明係供本件犯罪所用之物；至於借款資料67份，均
    係借款人供作質押之用，則被告取得上開物品，僅供作清償
    借款本息擔保之用，如借款人嗣後清償借款本息，被告仍須
    將該等物品分別返還於各該借款人，自難認係被告犯罪所得
    之物屬其所有（最高法院92年度台上字第2933號判決意旨參
    照），爰均不為沒收之諭知。
據上論斷，應依刑事訴訟法第273 條之1 第1 項、第284 條之1
、第299 條第1 項前段，刑法第2 條第1 項前段、第47條第1 項
、第344 條，修正前刑法第56條、第41條第1 項前段，刑法施行
法第1 條之1 ，廢止前罰金罰鍰提高標準條例第2 條，中華民國
96年罪犯減刑條例第2 條第1 項第3 款、第7 條，判決如主文。
本案經檢察官陳俊秀到庭執行職務。
中　　華　　民　　國　　96　　年　　11　　月　　19　　日
                  刑事第八庭    法　官  曾仁勇
以上正本證明與原本無異。
如不服本判決，應於判決送達後10日內，向本院提出上訴狀。
                                書記官  王治華
中　　華　　民　　國　　96　　年　　11　　月　　19　　日
附表
 ┌──┬─────┬────┬─────┬──┬───┐
 │編號│時間地點  │借貸金額│ 借貸利息 │利率│借款人│
 │    │          │新台幣（│          │    │      │
 │    │          │下同）  │          │    │      │
 ├──┼─────┼────┼─────┼──┼───┤
 │ 1  │於90年10月│5 萬元  │每7 天為1 │月息│壬○○│
 │（原│18日某時，│        │期，每期利│80  │      │
 │起訴│在高雄市苓│        │息為1 萬元│分  │      │
 │書附│雅區○○路│        │          │    │      │
 │表編│261號「漢 │        │          │    │      │
 │號2 │神百貨」內│        │          │    │      │
 │）  │          │        │          │    │      │
 ├──┼─────┼────┼─────┼──┼───┤
 │ 2  │於91年間某│15萬元  │每10天為1 │月息│甲○○│
 │（原│日，在不詳│        │期，每期利│30  │      │
 │起訴│地點      │        │息為1 萬  │分  │      │
 │書附│          │        │5000 元   │    │      │
 │表編│          │        │          │    │      │
 │號6 │          │        │          │    │      │
 │）  │          │        │          │    │      │
 ├──┼─────┼────┼─────┼──┼───┤
 │3   │於91年10月│4萬元   │每10天為1 │月息│丙○○│
 │（原│1 日某時，│        │期，每期利│60  │      │
 │起訴│在不詳地點│        │息為8000元│分  │      │
 │書附│          │        │          │    │      │
 │表編│          │        │          │    │      │
 │號10│          │        │          │    │      │
 │）  │          │        │          │    │      │
 ├──┼─────┼────┼─────┼──┼───┤
 │4   │於91年10月│2萬元   │每10天為1 │月息│方陳愛│
 │（原│2日某時， │        │期，每期利│60  │珠    │
 │起訴│在高雄市三│        │息為4000元│分  │      │
 │書附│多路附近某│        │          │    │      │
 │表編│處        │        │          │    │      │
 │號15│          │        │          │    │      │
 │）  │          │        │          │    │      │
 ├──┼─────┼────┼─────┼──┼───┤
 │5   │於91年10月│6 萬元  │每10天為1 │月息│癸○○│
 │（原│間某日，在│        │期，每期利│60  │      │
 │起訴│不詳地點  │        │息為1 萬  │分  │      │
 │書附│          │        │2000 元   │    │      │
 │表編│          │        │          │    │      │
 │號9 │          │        │          │    │      │
 │）  │          │        │          │    │      │
 ├──┼─────┼────┼─────┼──┼───┤
 │6   │於93年7 月│10萬元  │每10天為1 │月息│乙○○│
 │（原│9 日某時，│        │期，每期利│60分│      │
 │起訴│在高雄市武│        │息為2萬元 │    │      │
 │書附│廟路武廟前│        │          │    │      │
 │表編│          │        │          │    │      │
 │號3 │          │        │          │    │      │
 │）  │          │        │          │    │      │
 ├──┼─────┼────┼─────┼──┼───┤
 │7   │於93年12月│5萬元   │每10天為1 │月息│丁○○│
 │（原│2日某時， │        │期，每期利│60  │      │
 │起訴│在不詳地點│        │息為1萬元 │分  │      │
 │書附│          │        │          │    │      │
 │表編│          │        │          │    │      │
 │號19│          │        │          │    │      │
 │）  │          │        │          │    │      │
 ├──┼─────┼────┼─────┼──┼───┤
 │8   │於94年農曆│55萬元  │每10天為1 │月息│庚○○│
 │（原│年後某日，│        │期，每期利│30  │      │
 │起訴│在不詳地點│        │息為55,000│分  │      │
 │書附│          │        │元        │    │      │
 │表編│          │        │          │    │      │
 │號21│          │        │          │    │      │
 │）  │          │        │          │    │      │
 ├──┼─────┼────┼─────┼──┼───┤
 │9   │於94年5月1│2萬元   │每10天為1 │月息│辛○○│
 │（原│日某時，在│        │期，每期利│15分│      │
 │起訴│高雄市三民│        │息為1,000 │    │      │
 │書附│區○○街與│        │元        │    │      │
 │表編│康平街口「│        │          │    │      │
 │號11│和欣客運休│        │          │    │      │
 │）  │息站」前。│        │          │    │      │
 ├──┼─────┼────┼─────┼──┼───┤
 │10  │於94年6 月│37萬6000│每10天為1 │月息│戊○○│
 │（原│27日某時，│元      │期，每期利│30  │      │
 │起訴│在不詳地點│        │息為37600 │分  │      │
 │書附│          │        │元        │    │      │
 │表編│          │        │          │    │      │
 │號1 │          │        │          │    │      │
 │）  │          │        │          │    │      │
 └──┴─────┴────┴─────┴──┴───┘
附錄本件判決論罪科刑法條：
刑法第344條
乘他人急迫、輕率或無經驗貸以金錢或其他物品，而取得與原本
顯不相當之重利者，處1 年以下有期徒刑、拘役或科或併科1 千
元以下罰金。
